臺灣高等法院臺南分院民事判決　95年度勞上易字第17號
原　　　　告　乙○○
　　　　　　　丙○○
兼法定代理人　戊○○
共 同 訴　訟
代　 理　 人　汪玉蓮律師
複　代　理人　黃曜春律師
　　　　　　　葉榮棠律師
　　　　　　　葉天佑律師
被　　　　告　黃模崙即尊皇企業行
上列當事人間因請求侵權行為損害賠償事件，上訴人即原告對於
中華民國九十五年三月一日臺灣嘉義地方法院第一審判決（九十
四年度勞訴字第一一號）提起上訴，於本院變更黃模崙即尊皇企
業行為被告，本院於九十六年五月二十九日言詞辯論終結，判決
如下：
    主  文
被告黃模崙即尊皇企業行應給付原告新台幣壹佰零貳萬陸仟元，
及自民國九十五年十月二十二日起至清償日止，按年息百分之五
計算之利息。
原告其餘之訴駁回。
訴訟費用由被告負擔百分之八十，餘由原告負擔。
    事實及理由
一、程序方面：
    按在第二審為訴之變更或追加，非經他造同意，不得為之，
    民事訴訟法第四百四十六條第一項前段定有明文。又所謂訴
    之變更，係指訴之三要素：當事人、訴訟標的及訴之聲明，
    其中有一為變更者而言。本件原告於原審主張被告黃陶聰即
    尊皇企業行為僱用五人以上之行號，依勞工保險條例第六條
    第一項第二款規定，應為受僱人投保勞工保險。而訴外人吳
    建宏為受僱被告之駕駛員，惟被告竟未為其投保勞工保險，
    致訴外人於發生車禍不治死亡後，原告等人無法依上開條例
    第六十四條規定請領喪葬費用及遺屬津貼，因而依民法第一
    百八十四條第二項規定提起本訴訟，請求被告黃陶聰即尊皇
    企業行負損害賠償責任。惟原告嗣後於民國（下同）九十五
    年九月二十九日具狀向本院表示起訴後發現尊皇企業行已變
    更負責人為被告為黃模崙，並經被告黃模崙於本院同年十月
    十一日準備程序期日同意訴之變更，故本件訴訟主體之當事
    人變更合法，其聲請為訴之變更，應予准許。再於第二審為
    訴之變更，實質上所踐行者，乃第一審之程序，所不服之原
    判決，既可認為因訴之撤回失其效力，已無聲明不服之對象
    ，其訴訟程序之當事人，事實上僅有原告與被告，故本判決
    不再記載上訴人與被上訴人，先予敘明。
二、本件原告起訴主張：
  (一)原告戊○○為訴外人吳建宏之妻，乙○○、丙○○則為吳建
    宏之子，訴外人吳建宏與原告戊○○同為被告黃模崙即尊皇
    企業行之受僱人，訴外人吳建宏擔任司機，從事駕駛工作，
    有薪資表、領薪簽名表及被告其他受僱人之見證書可憑。又
    訴外人吳建宏於民國九十四年二月六日上午六時許執行駕駛
    業務時，駕駛車牌號碼7228－JB自小客車，沿嘉義市○○路
    由西向東方向行駛，行至該路與博愛路口處，與沿博愛路由
    南往北方向行駛之訴外人胡家源所駕駛車牌號碼0837－JZ號
    自小客車發生碰撞，致吳建宏受傷後不治死亡。被告為僱用
    五人以上之行號，依勞工保險條例第六條第一項第二款規定
    ，應為受僱人投保勞工保險，惟被告並未為吳建宏投保勞工
    保險，而依同條例第六十四條規定，被保險人因職業傷害或
    罹患職業病而致死亡者，不論其保險年資，除按其平均月投
    保薪資，一次發給喪葬津貼五個月外，遺有配偶、子女及父
    母、祖父母或專受其扶養之孫子女及兄弟、姊妹者，並給與
    遺屬津貼四十個月。因被告違反上開保護他人之法律，致原
    告等三人無法請領喪葬、遺屬津貼等款項，計新台幣（下同
    ）一百二十二萬四千元【計算式為：27,200×45＝1,224,00
    0元】，且上開規定係為保護他人之法律，被告違反該法律
    規定，已生損害於原告，故依民法第一百八十四條第二項規
    提起本訴，
  (二)嗣於本院主張：
  1.訴外人吳建宏確係受僱於被告尊皇企業行，其擔任接駁司機
    一職，有運送排班表及車輛油資請款申請單可證，申請單上
    所載「白色小烏龜」，即為訴外人平日接送旅客所駕駛之車
    輛。而原告戊○○於訴外人發生事故前，原任職尊皇企業行
    之會計職務，曾代訴外人吳建宏領取薪資，其於九十三年十
    月前，每月薪資為三萬二千四百元，於此之後則為每月二萬
    二千元。另訴外人吳建宏過世後，被告尊皇企業行曾致贈奠
    儀五萬元及羅馬柱二對，而其他店內員工亦分別致贈奠儀，
    此有題名簿一份附卷足參。
  2.又經警察訪談後，證實嘉義市○○路五０六號係經營客運業
    務，並非販賣菸酒、飲料等，且其亦刊登廣告徵招大小客車
    司機，廣告上電話為0000000，該電話所有人為黃陶
    聰，其為被告黃模崙之子，亦為尊皇企業行原負責人。尊皇
    企業行有兩輛小客車，車牌號碼分別為1433－JC及V4－8806
    號，其中1433－JC登記於黃陶聰名下，V4－8806號則登記為
    黃成松所有，此二部車均曾送修，送修時車主均登記為尊皇
    旅遊，維修單上亦留有訴外人吳建宏之行動電話號碼000
    0000000，及公司電話號碼0000000，於車輛
    維修後，並由龍雲輝、己○○、陳怡誠及戊○○等人簽收。
    此外，原告戊○○曾以被告尊皇企業社名義匯款予被告所僱
    傭之員工，計有五人以上，有原告戊○○所做薪資表可證，
    並經被告員工簽收在案，是被告為訴外人吳建宏之僱傭人，
    應係屬實。並聲明：(1)被告應給付原告一百二十二萬四千元
    ，及自訴之變更聲明狀繕本送達之翌日起至清償日止，按週
    年率百分之五計算之利息。(2)訴訟費用由被告負擔。
三、被告則抗辯如下：
    尊皇企業行雖設於嘉義市○○路五０六號前，但僅單純販賣
    飲料、食品，並未僱傭員工，係由家人看管店務，否認僱用
    訴外人吳建宏及開設尊皇旅遊公司。復指稱訴外人係自行開
    車肇事死亡，此與其無關，且車牌號碼1433－JC號九人座小
    客車及V4－8806號小客車均非其所有等語。並聲明：(1)原告
    之訴駁回。(2)訴訟費用由原告負擔。
四、兩造不爭執事項：
  (一)原告戊○○為訴外人吳建宏之妻，乙○○、丙○○則為吳建
    宏之子。
  (二)訴外人吳建宏係於九十四年二月六日上午六時許，駕駛車牌
    號碼7228－JB自小客車，沿嘉義市○○路由西向東方向行駛
    ，行至該路與博愛路口處，與沿博愛路由南往北方向行駛之
    訴外人胡家源所駕駛車牌號碼0837－JZ號自小客車發生碰撞
    ，致吳建宏受傷後不治死亡。
五、本院得心證之理由：
  (一)本件原告以被告為訴外人吳建宏之僱用人，依勞工保險條例
    第六條第一項第二款規定，應為其所屬員工投保勞工保險，
    惟其竟違反上開規定，致原告等三人無法領取喪葬費用及遺
    屬津貼，因而依民法第一百八十四條第二項侵權行為規定，
    請求被告負損害賠償責任，然經被告予以否認。是兩造之爭
    點即在於：
  1.訴外人吳建宏是否為被告尊皇企業行之受僱人？
  2.被告尊皇企業行是否為上開勞工保險條例第六條第一項第二
    款所指，為僱傭五人以上之公司、行號？又未為吳建宏投保
    勞工保險？
  3.若原告主張為有理由，則被告應賠償金額若干？
  (二)關於訴外人吳建宏是否為被告黃模崙即尊皇企業行之受僱人
    部分：
  1.按民法第一百八十八條第一項所謂受僱人，並非僅限於僱傭
    契約所稱之受僱人，凡客觀上被他人使用為之服務勞務而受
    其監督者均係受僱人（最高法院五十七年台上字第一六六三
    號判例意旨參照）。本件被告雖否認訴外人吳建宏為其受僱
    人，惟查，被告尊皇企業行於九十四年四月二十九日變更其
    負責人為黃模崙，且被告企業行之地址為嘉義市○○路五０
    六號，有營利事業登記抄本、嘉義市政府營利事業登記公示
    詳細資料各一份附卷可參（見本院卷第一０八、一０九頁）
    ，又「尊皇旅遊客運公司」確係設於上址，亦有嘉義市警察
    局第一分局九十四年九月二十六日嘉市警一交字第０九四０
    ０三四四四一號函影本一份在卷可按（見本院卷第一一０頁
    ），故上開「尊皇旅遊客運公司」雖未辦理營利事業登記，
    惟其與被告尊皇企業行既設於同址，堪認其為同一營業主體
    ，且以被告黃模崙為負責人。
  2.又訴外人吳建宏受僱於被告等情，有原告提出之尊皇嘉義站
    九十四年一月份薪資表及與訴外人共事員工己○○、丁○○
    簽名之證明書各一份附卷外（見原審卷第一０、一三頁），
    並有訴外人吳建宏於九十三年七、八月間向被告請領油資之
    請款申請單據影本八紙在卷可佐（見本院卷第四０、四一頁
    ），上開單據上並蓋有「尊皇旅遊嘉義站」印章，核與薪資
    表上之名稱相同。而前揭九十四年一月之薪資表上載明訴外
    人吳建宏為接駁車人員，本薪為二萬二千元，亦與原告戊○
    ○所稱，訴外人於九十三年十月後，每月薪資為二萬二千元
    等語相符，且依威遠汽車有限公司（下稱威遠公司）於九十
    三年七月一日之汽車送修估價單上所載，其車主記載為「尊
    皇」，聯絡人則為「建宏」，並留有聯絡電話000000
    0000號，核與訴外人吳建宏之行動電話號碼相同。此外
    ，勞工保險局嘉義辦事處九十四年四月二十二日九十四保嘉
    辦字第０四六三號函亦載有：「據己○○君表示其與吳建宏
    原本均是受僱於尊皇企業行擔任接駁車司機，‥‥」等語（
    見本院卷第一四六頁），堪認訴外人吳建宏確係受僱於被告
    ，並為其服勞務而受其指揮監督。況衡諸常情，若訴外人吳
    建宏非被告受僱人，被告何需支付其車輛油資？又何以訴外
    人吳建宏姓名會記載於被告核算之薪資表上？是被告抗辯其
    非訴外人吳建宏之僱用人，不足採信。
  (三)再關於被告尊皇企業行，是否為上開勞工保險條例第六條第
    一項第二款所指，為僱傭五人以上之行號部分：
  1.經查，車牌號碼1433－JC號九人座小客車及V4－8806號小客
    車之登記名義人固分別為黃陶聰、庚○○，有交通部公路總
    局嘉義區監理所函附之汽車車籍查詢資料二份在卷可考（見
    本院卷第八一～八三頁），惟其中車牌1433－JC號小客車車
    主黃陶聰為被告黃模崙之子，且車牌1433－JC號小客車於九
    十三年九月二日、同年月十三日、二十七日送往協盛汽車修
    理有限公司維修時，其車主登記為「尊皇旅遊公司」；另一
    部車牌V4－8806號福斯T4小客車，於九十三年七月一日及二
    十日送至威遠公司維修時，其車主名稱一欄亦載為「尊皇」
    ，亦有上開汽車送修估價單附卷可稽（見本院卷第七０、七
    一及七三頁），可見上開二部小客車確為被告尊皇企業行所
    使用。再參以被告曾於九十四年六月三十日至七月一日之「
    求才令」刊物上，登載「嘉義尊皇誠徵大小客車司機」之求
    職廣告，其上所載地址與被告尊皇企業行於營利事業登記資
    料上所載相同，且刊登之電話（０五）0000000號，
    依中華電信股份有限公司市內電話租用人相關資料所載，其
    登記客戶名稱為被告黃模崙之子黃陶聰、刊登名稱則為尊皇
    企業行，而裝機地址為「嘉義市○○路五０六號」，（見原
    審卷第三一、三六頁），顯見該則求職廣告確為被告所登載
    ，足認被告有經營運送旅客之營業，其辯稱僅單純販賣菸酒
    、冷飲，未僱傭他人經營運送旅客業務等語，尚非可採。
  2.再被告雖否認其為僱傭五人以上之行號，然據合作金庫商業
    銀行南嘉義分行96年3月29日函附九十二年十一月二十日存
    款憑條，分別有吳長順、李春成、邱淑惠、陳進文及林聰敏
    五人之存款憑條，其上亦均載明存款人為嘉義尊皇、電話：
    0000000及住址：中山路五０六號等文字（見本院卷
    第三九七至三九九頁），則被告尊皇企業行確屬僱傭五人以
    上之行號，足以認定。
  (四)被告應賠償原告之金額：
  1.按民法第一百八十四條第二項規定，違反保護他人之法律，
    致生損害於他人者，負賠償責任。但能證明其行為無過失者
    ，不在此限。本件被告為僱傭五人以上之行號，依前揭勞工
    保險條例第六條第一項第二款規定，應為其受僱人投保勞工
    保險，惟其因故意、過失而未投保，致原告等三人無法請領
    喪葬費用及遺屬津貼，復未能舉證證明其無過失，則被告行
    為已構成違反保護他人之法律，並生損害於他人，自應負損
    害賠償責任。又損害賠償責任以回復原狀為原則，例外於不
    能回復或回復顯有重大困難時，始以金錢賠償，民法第二百
    十三條至二百十五條定有明文。再民法第二百十六條第一項
    規定，損害賠償，除法律另有規定或契約另有訂定外，應以
    填補債權人所受損害及所失利益為限。所謂所受損害，即現
    存財產，因損害事實之發生而減少，屬於積極的損害。所謂
    所失利益，即新財產之取得，因損害事實之發生而受妨害，
    屬於消極的損害（最高法院七十七年度台上字第二四五五號
    、八十一年度台上字第三八三號裁判意旨參照）。被告因未
    投保勞工保險，原告因而無法向勞工保險局請求給付，其新
    財產之取得，因被告違反法律規定之行為而受妨害，屬於消
    極的損害，且此損害被告無法以回復原狀方式賠償原告，是
    其應以金錢賠償之。
  2.又依勞工保險條例第六十四條規定，被保險人因職業傷害或
    罹患職業病而致死亡者，不論其保險年資，除按其平均月投
    保薪資，一次發給喪葬津貼五個月外，遺有配偶、子女及父
    母、祖父母或專受其扶養之孫子女及兄弟、姊妹者，並給與
    遺屬津貼四十個月；又以現金發給之保險給付，按被保險人
    發生保險事故之當月起前六個月平均月投保薪資計算，而月
    投保薪資，係指由投保單位按被保險人之月薪資總額，依投
    保薪資分級表之規定，向保險人申報之薪資；同條例第十九
    條第二項前段、第十四條第一項前段亦分別定有明文。另勞
    工因遭遇職業災害而致死亡、殘廢、傷害或疾病時，雇主應
    依上開勞工保險條例第六十四條規定予以補償，並以配偶及
    子女為第一順位受領死亡補償之人，勞動基準法第五十九條
    第四款亦規定甚明。訴外人吳建宏係於執行接送旅客之駕駛
    業務時發生車禍事故，為因職業傷害死亡，原告戊○○為訴
    外人吳建宏之妻，乙○○、丙○○則為訴外人吳建宏之子，
    屬於上開第一順位受領補償之人，故得依上揭規定請求賠償
    。而訴外人吳建宏於保險事故發生時之薪資為每月二萬二千
    元，有卷附之訴外人吳建宏九十三年十一月、十二月及九十
    四年一月薪資表可證（見本院卷第一五七～一五九頁）。另
    原告固指稱九十三年十月以前訴外人吳建宏之每月薪資為三
    萬二千四百元，並提出甲○○手稿一紙為憑，惟該手稿僅有
    簡單之數字計算，無法明確證明斯時薪資確為三萬二千四百
    元，自難以採為計算月薪資之標準，故本件訴外人吳建宏於
    事故發生時，前六個月之平均薪資應以二萬二千元為計算標
    準，其屬於「勞工保險投保薪資分級表」第九級之月薪資總
    額，相對應之月投保薪資為二萬二千八百元，則被告應給付
    原告之金額為一百零二萬六千元，其計算式如下：【（5＋4
    0）×22,800＝1,026,000】。
六、綜上所述，原告依上開侵權行為法律關係，請求被告黃模崙
    即尊皇企業行賠償一百零二萬六千元及自訴之變更聲明狀（
    亦即對黃模崙起訴狀）繕本送達翌日即九十五年十月二十二
    日（同年月十一日寄存送達）起算至清償日止，按週年利率
    百分之五計算其利息，為有理由，應予准許；逾此範圍之請
    求，即屬無據，應予駁回。
七、本件事証已臻明確，兩造其餘主張、陳述及所提之證據，經
    審酌後認於本院之心證及判決結果已無影響，均無庸再予一
    一論述，併予敘明。
八、據上論結，本件原告之訴，為一部有理由，一部無理由，爰
    依民事訴訟法第七十九條，判決如主文。
中　　華　　民　　國　　96　　年　　6 　　月　　12　　日
　　　　　　　　　民事第四庭　審判長法  官      王惠一
                                    法  官      王浦傑
                                    法  官      蘇重信
上為正本係照原本作成。
不得上訴。
中　　華　　民　　國　　96　　年　　6 　　月　　12　　日
                                    書記官      黃文生
